【裁判字號】    94,訴緝,49
【裁判日期】    950822
【裁判案由】    偽造文書等
【裁判全文】
臺灣高雄地方法院刑事判決              94年度訴緝字第49號
公  訴  人  臺灣高雄地方法院檢察署檢察官
被      告  申○○
選任辯護人  陳鎮律師
上列被告因偽造文書等案件，經檢察官提起公訴（87年度偵字第
25918號、第29081號），本院判決如下：
    主  文
申○○無罪。
    理  由
一、公訴意旨略以：被告申○○與辰○○（業經本院以91年度訴
    緝字第121 號判決無罪確定）係夫妻關係，由被告自任會首
    ，於民國85年10月15日，在高雄市○○路40巷1 號住處，召
    集壬○○等人為互助會會員，每會新台幣（下同）10,000元
    ，約定會期至90年7 月15日止，共計58會，每月15日開標，
    採內標方式，即活會者扣除標金後繳交會款，並由辰○○負
    責於每月15日開標、收取標金、交付得標會款之情事（下稱
    第1 會），被告與辰○○竟共同基於意圖為自己不法所有之
    概括犯意聯絡，於各互助會標會時，佯稱有未到之活會會員
    委託其標會，連續以偽造未到活會會員名義，在便條紙上填
    載標息充作標單之私文書，均在上揭其住處之標會處所供行
    使之用參與標會。詎於87年11月間，被告無故停標該互助會
    後，活會會員始發現互助會應僅存33個會期，竟尚有49人仍
    為尚未得標之活會會員，始查知被告及辰○○有共同連續偽
    造會員互助會標單，冒標16次互助會款，詐欺取得其他會員
    之互助會款合計7,987,000 元。被告與辰○○復承上揭詐欺
    之犯意，於87年11月6 日，被告申○○自任會首再組互助會
    ，每會10,000元，共26會（下稱第2 會），被告竟收受各會
    員10,000元之會款後，未開立會單即捲款潛逃，壬○○等人
    始知受騙。因認被告共同涉犯刑法第216 條、第210 條之行
    使偽造私文書罪嫌及同法第339 條第1 項之詐欺取財罪嫌。
二、按犯罪事實應依證據認定之，無證據不得認定犯罪事實；又
    不能證明被告犯罪者，應諭知無罪之判決，刑事訴訟法第15
    4 條第2 項、第301 條第1 項分別定有明文。又刑事訴訟法
    第161 條，已於91年2 月8 日修正公布，其第1 項規定：檢
    察官就被告犯罪事實應負舉證責任，並指出證明之方法，因
    此檢察官對於起訴之犯罪事實，應負提出證據及說服之實質
    舉證責任，倘所提出之證據不足為被告有罪之積極證明，或
    其指出證明之方法，無從說服法院以形成被告有罪之心證，
    基於無罪推定之原則，自應為被告無罪判決之諭知，最高法
    院92年度臺上字第128 號判例意旨可資參照。
三、檢察官認被告涉犯上開犯行，所提出之證據係：(1)告訴人未
    ○○及巳○○提出之告訴狀。(2)告訴人壬○○、辛○○、子
    ○○、巳○○、丑○○等人於偵查中之指訴。(3)卷附互助會
    會單2 紙等為其論罪之依據。訊據被告固不否認有於上揭時
    間、地點，其自任會首，召集第1 會互助會，而該互助會於
    87 年11 月間即止會，只進行25會，且其離開上揭住處之事
    實，惟堅決否認有檢察官所指上揭犯行，辯稱：第1 會部分
    ，是因為有死會會員不繳錢，伊無法進行下去才止會，至於
    第2會 部分，伊只有說說而已，並沒有向會員收會款，也沒
    有寫互助會會單等語，經查：
（一）證據能力部分：告訴人壬○○、辛○○、子○○、巳○○、丑○○等人於偵查中之陳述，均係在檢察官前所為之
      陳述，且當事人於本院審理中均同意作為證據，亦無顯有
      不可信之情形，依刑事訴訟法第159 條之1 第2 項規定，
      本院認均有證據能力。卷附互助會須知（即互助會會單
      ）1 紙，均係審判外之書面證據，惟當事人於本院審理中
      均同意有證據能力，本院亦認為適當，依刑事訴訟法第
      159 條之5 第1 項規定，本院認均有證據能力。
（二）就第1 會被告冒標部分：
    (1)被告有於上揭時間、地點，自任會首，召集第1 會互助會
      ，而該互助會於87年11月間即止會，只進行25會之事實，
      業據被告於本院審理中自承屬實，復有互助會須知（即互
      助會會單）1 份在卷可憑，是此部分事實，固堪認定。
    (2)檢察官認被告有偽造文書即假冒活會會員名義偽造標單而
      標取會款之犯行，係以被告所召集第1 會互助會，於87年
      11 月 間，被告無故停標該互助會後，該互助會應僅存33
      個會期，惟尚未得標之活會會員有49人，因認被告有冒標
      16 會 次之合會會款。惟查：
    1.證人即告訴人辛○○於偵查及本院審理中證稱：伊第1 會
      有參加3 會，即互助會編號5 、6 、7 部分，該3 會都是
      活會，另伊母親也有參加3 會，即編號2 、9 、10部分，
      這3 會也都是活會，伊是聽傳言說有人的會被偷標，聽說
      有40幾個活會等語。
    2.證人即告訴人巳○○於偵查及本院審理中證稱：伊有參加
      第1會，即編號47部分，這會還是活會等語。
    3.證人乙○○於本院審理中證稱：伊有參加第1 會，即編號
      46 部 分，這會還是活會等語。
    4.證人癸○○於本院審理中證稱：伊有參加第1 會，即編號
      8 部分，這會還是活會，伊聽說前面幾會有被冒標等語。
    5.證人戊○○於本院審理中證稱：伊有參加第1 會，即編號
      20 部 分，這會還是活會，伊不知道被告有無冒標等語。
    6.證人王惠貞於本院審理中證稱：伊有參加第1 會合計2 會
      ，即編號40、41部分，均還是活會，伊不知道被告有無冒
      標等語。
    7.證人壬○○於本院審理中證稱：伊有參加第1會合計2會，
      即編號3、4部分，均還是活會，伊是聽伊媽媽說被告有冒
      標等語。
    8.證人子○○於偵查及本院審理中證稱：伊女兒有參加第1
      會合計2會，即編號16、17部分，均還是活會等語。
    9.證人包丙○○於本院審理中證稱：伊有參加第1會，即編
      號32部分，這會還是活會，伊不知道被告有無冒標等語。
   10.證人午○○於本院審理中證稱：伊有參加第1 會，即編號
      38 部 分，這會是死會，伊忘了是何時標的，標金多少也
      忘了，伊不知道被告有無冒標等語。
   11.證人庚○○於本院審理中證稱：伊有參加第1 會，即編號
      53 部 分，這會是死會，以多少錢得標伊忘了，會款被告
      有拿給伊，伊不知道被告有無冒標等語。
   12.證人寅○○於本院審理中證稱：伊有參加第1 會，即編號
      55 部 分，這會還是活會等語。
   13.證人甲○○於本院審理中證稱：伊有參加第1 會合計2 會
      ，即編號21、22部分，2 會都還是活會等語。
   14.證人丑○○於本院審理中證稱：伊有參加第1 會，即編號
      26 部 分，這會還是活會等語。
   15.證人丁○○於本院審理中證稱：伊有參加第1 會合計4 會
      ，即編號11、12、13、14部分，4 會都還是活會，伊不知
      道被告有無冒標等語。
   16 證人未○○於偵查及本院審理中證稱：伊有參加第1 會合
      計5 會，即編號48至編號52部分，5 會都還是活會等語。
      是綜合上揭證人所述活會之總數，合計30會，並無檢察官
      所稱有49人係活會之情事，且亦未超過33會次，並無法逕
      以所存活會之會數而推論被告有冒標行為。另上揭部分證
      人雖有證述被告有冒標行為等語，惟均係聽聞他人所述，
      並無法明確證述被告究係於何時、以何人名義或以多少標
      金冒標會款，自不足為被告不利之認定。
    (3)綜上所述，被告固有召集互助會，且於進行25會後，即止
      會未進行之事實，惟依證人上揭證述內容，並無從證明被
      告有冒標或其以冒標之方式向活會會員詐取會款之行為，
      檢察官亦未舉出其他證據足以證明被告此部分有涉犯冒標
      之犯行，不能證明犯罪，此部分自應為被告無罪之諭知。
（三）就第2會部分：
      訊據被告否認有召集此互助會之事實，並為上揭辯解，而
      檢察官認被告涉犯此部分犯行，係以證人丁○○於偵查中
      所述：被告另外有於87年11月6 日召集合會，向26個會員
      收會錢，會單還沒有拿出來，被告就跑了等語，惟證人丁○○嗣於本院審理中改證稱：我是聽我太太卯○○說她有
      參加被告所召集的新合會，至於她有沒有繳錢必須問她，
      後來被告的配偶辰○○聽我太太說起這10,000元的事，他
      就還給我們10,000元，我在偵查中並沒有說被告有收26個
      人的會款等語，是證人丁○○就被告是否有召集第2 會及
      向會員收取會款之證述，已前後不一，其偵查中所述，是
      否可信，已有疑問，且依證人丁○○前後2 次所證述內容
      ，可知其並未參加此第2 會之互助會，而係聽聞其配偶卯
      ○○有參加，足認其亦僅係聽聞他人之陳述而為證言，其
      可信性亦有疑問，且依上揭證人辛○○等人之證述，並無
      證人證述其有參加第2 會之互助會，或交付此互助會之會
      款予被告之情事。至於證人辰○○於本院審理中所證稱：
      在和解時，丁○○及卯○○有說被告新召集1 個互助會，
      卯○○有寄10,000元在被告那裡，他們既然開口了，伊就
      還給他們10,000元，至於被告有無召集此互助會，伊不清
      楚等語，僅能證明辰○○與證人丁○○及卯○○進行和解
      時，辰○○有返還10,000元之事實，並不能因此即證明被
      告有召集第2 會之互助會，並向26名會員收取會款之事實
      。此外，卷內亦無此第2 會之會單或其他積極證據足以證
      明被告有召集第2 會而為詐欺之犯行，自不能僅因證人丁○○前後不一之證述，即認被告有涉犯此部分詐欺之犯行
      ，不能證明犯罪，此部分亦應為被告無罪之諭知。至於檢
      察官於本院審判庭時另聲請傳喚卯○○，以證明被告有召
      集第2 會並收取會款之事實，惟本院審酌，檢察官就被告
      犯罪事實，本應應負舉證責任，並指出證明之方法，即檢
      察官對於起訴之犯罪事實，應負提出證據及說服之實質舉
      證責任，而本件檢察官於87年偵查當時，因告訴人等甫提
      出告訴，就相關待證事項其記憶自較深刻，檢察官於偵查
      當時卻未予傳喚取證，嗣於本院95年間行審判程序時，始
      聲請傳喚證人，此時距離案發當時已接近7 年又10月，證
      人是否能就此已間隔甚久之事實為詳細明確之證述，客觀
      上已有疑問，況依證人辰○○上開所述，其已返還10,000
      元予卯○○，縱認卯○○係因被告召集互助會而交付10,0
      00元予被告，惟被告之配偶嗣後已代被告返還10,000元予
      卯○○，且被告亦無其他以互助會名義再行收取會款之情
      事，自難認被告有以召集此互助會而收取會款之詐欺犯行
      ，本院認已無再傳訊證人卯○○之必要，一併敘明。
（四）另檢察官於起訴書中認被告之配偶辰○○就上揭冒標及詐
      欺之犯行，與被告係屬共犯等語，惟依卷內證據並無法證
      明被告有檢察官所指冒標及詐欺之犯行，已如上述，且依
      上揭證人壬○○等人所述，亦無證人有指證辰○○有為冒
      標或其他詐欺之情事，檢察官亦未舉出其他證據足以證明
      辰○○與被告有為冒標或其他詐欺犯行之犯意聯絡，另辰
      ○○業經本院以91年度訴緝字第121 號判決無罪確定之事
      實，亦有該判決書1 份在卷可參，尚難認被告有何與辰○○就上揭冒標及詐欺犯行，有共犯之犯意聯絡可言，爰予
      敘明。
四、檢察官併案意旨另以：(1)被告於87年10月29日，向告訴人己○○借款370,000 元，並簽立切結書、本票以取信告訴人己○○，致告訴人己○○因而陷於錯誤而如數借貸，嗣被告事
    後未返還且避不見面，始知受騙，因認被告此部分涉犯刑法
    第339 條第1 項之詐欺取財罪嫌。(2)被告於84年6 月25日自
    任會首，召集互助會，每會10,000元，會期至87年10月25日
    止，告訴人未○○參加4 會，期間告訴人未○○先標取2 會
    ，保留其餘2 會，被告除積欠200,000 元之得標會款未付清
    外，告訴人未○○於87年9 月25日欲標取尾會2 會時，發現
    被告冒標其餘2 會，並於87年10月間捲款潛逃，因認被告此
    部分涉犯刑法第216 條、第210 條之行使偽造私文書罪嫌及
    同法第33 9條第1 項之詐欺取財罪嫌，而分別以88年度偵字
    第13576 號、94年度偵緝字第689 號、第690 號函送本院併
    案審理。惟查，被告就起訴部分犯行，應為無罪之判決，已
    如上述，本院自無從再就上開併案部分，就被告是否有罪予
    以審究，合先敘明。況依告訴人己○○於偵查中之指訴及其
    所提出之辰○○所出具之切結書、本票等，僅能證明被告與
    辰○○有向告訴人己○○借款，而被告嗣後未還款之事實，
    且被告係辯稱：當時是因為週轉不靈才無法還款等語，而依
    證人辛○○於本院審理中所證述：伊母親己○○有借款予被
    告，當時被告說她需要用錢，就將伊母親得標的會錢先借給
    她用，後來被告有賠償150,000 元等語，並有和解書1 份（
    借款部分）在卷可憑，是依證人所述，被告僅係以需款花用
    而向告訴人己○○借款，且嗣後已與告訴人和解並賠償部分
    金額，尚難認被告有於借款之初，即係故意施用詐術而騙取
    他人之財物之犯行可言。至於告訴人未○○所述上揭合會部
    分，被告自承確有召集上揭合會之事實，並辯稱：這會有正
    常完會，伊並沒有冒用告訴人未○○名義標會等語，而依證
    人未○○於偵查及本院審理中所證述：該合會伊有參加4 會
    ，伊標了2 會（證人於本院審理中雖係證稱僅標取1 會，惟
    證人於本院審理中作證時，距離案發當時已將近7 年10月，
    應以其在偵查中所述較為可採），其餘2 會是尾會，後來被
    告並沒有拿尾會的會錢給伊等語，另證人丑○○於本院審理
    中亦證稱：該合會伊有參加2 會，其中1 會已經標取，另1
    會則是拿尾會等語，是證人未○○及丑○○均證稱該合會其
    係尾會，且被告均未交付尾會會款之事實，而證人未○○及
    丑○○均僅係合會會員，渠等應無任意虛構其所參與之會次
    均係尾會之必要，是該合會竟有2 名會員均自認係屬尾會，
    顯與常理有違，被告就此合會部分已涉嫌有假冒他人名義標
    取會款之事實，惟如上所述，被告就起訴部分，本院已為無
    罪之判決，此部分應退回由檢察官依法另行處理，一併敘明
    。
據上論斷，應依刑事訴訟法第301條第1項前段，判決如主文。
本案經檢察官劉文婷到庭執行職務。
中    華    民    國     95    年    8    月    22    日
                刑事第十五庭  審判長法  官  唐照明
                                    法  官  盧怡秀
                                    法  官  呂憲雄
以上正本證明與原本無異。
如不服本判決，應於收受送達後10日內向本院提出上訴書狀。
中    華    民    國     95    年    8    月    22    日
                                    書記官  吳良美


司法院資訊處製作；財團法人民間司法改革基金會備份。
